【裁判字號】    96,家抗,42
【裁判日期】    970116
【裁判案由】    變更姓氏
【裁判全文】
臺灣臺中地方法院民事裁定              96年度家抗字第42號
抗  告  人  甲○○
代  理  人  劉嘉堯律師
上列當事人變更子女姓氏事件，抗告人對於民國九十六年十月十
八日本院九十六年度家聲字第二九九號裁定提起抗告，本院裁定
如下：
    主  文
原裁定廢棄。
聲請人甲○○ (女、六十九年五月七日、身分證統一編號：Ｚ0
00000000)之姓氏准予變更為母姓「賴」。
抗告程序費用由抗告人負擔。
    理  由
一、本件抗告人於原法院聲請意旨略以：抗告人之父母已於二十
    七年前離婚，其間抗告人之父乙○○未曾對抗告人盡扶養義
    務，其目前亦生死不明，為免乙○○之債務將由抗告人負責
    ，且抗告人之母亦盼聲請人從母姓，爰請求變更姓氏改從母
    姓「賴」等語。
二、抗告意旨略以：抗告人自父母離異後即由母賴金昭單獨扶養
    成人，其情感上認同、依附母方親人，若維持其冠父姓，必
    將使抗告人對家庭之認同感及歸屬感產生疑惑，不利於抗告
    人之身心發展；另抗告人之父前科累累、債台高築，目前已
    潛逃大陸地區，行方不明，其債權人透過各種方式向抗告人
    逼討債務，已嚴重影響抗告人之生活安寧，終日惶恐不已，
    是可認抗告人之原有姓氏對抗告人已有不利之影響，然原審
    疏而未查，即逕為駁回抗告人之聲請，自有違誤，爰依法請
    求廢棄原裁定等語。
三、按有下列各款情形之一，且有事實足認子女之姓氏對其有不
    利之影響時，父母之一方或子女得請求法院宣告變更子女之
    姓氏為父姓或母姓：(一)父母離婚者。(二)父母之一方或雙方死
    亡者。(三)父母之一方或雙方生死不明滿三年者。(四)父母之一
    方曾有或現有未盡扶養義務滿二年者，民法第一千零五十九
    條第五項定有明文。姓氏屬姓名權而為人格權之一部分，具
    有社會人格之可辯識性，與身分安定及交易安全有關外，姓
    氏尚具有家族制度之表徵，故賦予父母選擇權，惟因應情勢
    變更，倘有事實足認子女之姓氏對其有不利之影響時，父母
    之一方或子女自得請求法院宣告變更子女之姓氏為父姓或母
    姓。
四、經查：抗告人即原審聲請人於原審僅主張抗告人之父母已離
    異二十七年，抗告人之父乙○○未曾對抗告人盡扶養義務，
    其目前亦生死不明，為免乙○○之債務將由抗告人負責，請
    求變更姓氏改從母等語，且於原審闡明原姓氏對其有無其他
    不利之影響，亦回答「沒有」，是原審以抗告人未能證明原
    姓氏對其有不利影響為由而駁回原告之聲請，固非無見。惟
    於抗告時則補充主張抗告人父親乙○○前科累累，現為臺灣
    臺北地方法院檢察署通緝中，且自九十二年七月十日出境迄
    今未再入境，目前行方不明，其債權人透過各種方式向抗告
    人逼討債務，已嚴重影響抗告人之生活安寧，終日惶恐不已
    ，可認抗告人之原有姓氏對抗告人已有不利之影響等語。經
    本院依職權向臺灣高等法院查詢乙○○全國通緝紀錄表及前
    案紀錄表等資料，乙○○因違反銀行法，目前由臺灣臺北地
    法院檢察署以九十二年北檢茂磨緝字三六一四號通緝中，且
    其確有詐欺、違反票據法、銀行法等案經法院判刑確定之前
    科紀錄。復經本院依職權向內政部入出國及移民署調取乙○
    ○入出境紀錄，乙○○亦確實已於九十二年七月十日出境後
    ，迄今未再入境，此有內政部入出國及移民署九十六年十一
    月二十三日移署資處伶字第０九六一一九八四一四０號函暨
    入出國日期證明書乙份在卷可稽，堪認抗告人之主張為真實
    。另抗告人之父未曾對抗告人盡扶養義務，抗告人自幼即由
    母親撫育照顧、負擔扶養費用。是以抗告人於前述家庭生活
    環境下成長，生母在其自我認同（Identification）之發展
    過程中產生絕大的影響力，而形成抗告人欲符合其認同對象
    之心理趨向，惟其原有人格權中表徵父方家族之父姓，與其
    人格中實際認同之對象相抵觸，抗告人復無從將之切割分離
    ，堪認父姓對其人格已有不利之影響。再者，抗告人之母賴
    金昭亦同意抗告人改從母姓，此有切結書乙份附卷可參。綜
    上所述，抗告人若繼續從父姓對其確有不利之影響，爰認抗
    告人之主張堪信為真實。雖抗告人於抗告審始補陳前開事證
    而為原審不及審酌，惟前開事證既經本院查明屬實，且經核
    前開事證確足證明抗告人原姓氏對其有不利之影響，故其請
    求變更姓氏為母姓，即屬合法。從而，抗告意旨指摘原裁定
    未能審酌前開事證，因而求予廢棄改判，為有理由，應予准
    許。爰予以廢棄原裁定，並改判如主文第二項所示。
五、據上論結，本件抗告為有理由，依非訟事件法第二十一條第
    二項、第四十六條、民事訴訟法第四百九十二條、第九十五
    條、第八十二條，裁定如主文。
中    華    民    國    97    年    1    月     16    日
                  家事法庭審判長     法  官   王靜秋
                                     法  官   劉長宜
                                     法  官   簡賢坤
以上為正本係照原本作成。
如提起再抗告者，應於裁定送達後十日內依非訟事件法第四十五
條第三項「僅得以適用法規顯有錯誤為理由，並經原法院許可者
為限」之規定，向本院提出再抗告狀（須按他造人數附具繕本）
，且須敘明理由，並繳納再抗告費用新臺幣一千元。
中    華    民    國    97    年    1    月     16    日
                                     書記官  林錦源


司法院資訊處製作；財團法人民間司法改革基金會備份。
